【裁判字號】    89,判,2483
【裁判日期】    890810
【裁判案由】    指定建築線
【裁判全文】
最  高  行  政  法  院  判  決                  八十九年度判字第二四八三號
    原      告  甲○○
    訴訟代理人  陳武璋  律師
    被      告  臺中縣政府
    代  表  人  廖永來
右當事人間因指定建築線事件，原告不服內政部中華民國八十八年五月六日台八八內
訴字第八八○二五二八號再訴願決定，提起行政訴訟。本院判決如左︰
    主  文
再訴願決定、訴願決定及原處分均撤銷。
訴訟費用由被告負擔。
    事  實
緣原告於民國（下同）八十四年間向臺灣臺中地方法院拍賣取得台中縣潭子鄉○○段
五○二地號土地（重測前校栗林段一四九－八、一四九－三九地號改編），以為可供
建築使用，遂於八十五年九月十八日向被告申請指定建築線，經被告審查重測前栗林
段一四九－三地號於六十五年間由訴外人簡劉綢、段積山申請建築住屋，並經核發建
都營字第二八一六號建照執造，當時即以未分割前之校栗林段一四九－三地號土地向
兩側退縮而留六公尺巷道指定建築線，被告乃以八十五年九月二十日府工都字第二四
二三九○號函復原告略以：「．．．潭子鄉○○段五○二號土地於本府核發六五－二
八一六號建照內已指定為六米現有巷道在案」而否准其申請。原告不服，循序提起一
再訴願，均被駁回，乃提起行政訴訟，經本院八十六年度判字第三○二三號判決：「
再訴願決定、訴願決定及原處分均撤銷。」嗣經被告重查後，以八十七年六月九日府
工都字第一一五九四四號函復原告，略云申請之土地坐落都市計畫住宅區○○○○○
道路寬十二公尺；前開基地係坐落公共設施完竣地區免指定建築線。又否准其申請。
原告不服，提起訴願、再訴願均遭決定駁回，乃提起行政訴訟。茲適述兩造訴辯意旨
如次：
原告起訴意旨略謂：本件原告曾於八十五年九月十八日就同一事實向被告申請指定台
中縣潭子鄉○○段五○二地號土地（下稱系爭土地）之建築線，遭被告以「甲○○君
於八十五年六月七日向本府申請指定台中縣潭子鄉○○段五○二地號土地之建築線，
經本府派員前往現場勘查結果，該土地現為寬約六公尺之道路，供附近居民通行，另
經調閱本府核發之六五－二八一六號建造執造內之配置圖顯示上開土地係供兩側建築
物興建時退縮而留設出寬六米之現有巷道，土地暨供作道路使用，自不得申請建築，
因此不予核發建築線」，而駁回原告之申請。原告不服，歷經訴願、再訴願及行政訴
訟程，經鈞院以八十六年度判字第三○二三號判決，將該再願決定、訴願決定及原處
分均撤銷。後原告再次向被告申請，被告先是要求原告依「台灣省建築管理規則」第
三條有關規定繪圖及檢附地籍圖謄本等資料，再向其申請指定建築線，後竟又以「前
開基地座落於公共設施完竣地區免指定建築線」及提出二紙前土地所有人林潢濱於六
十五年十月間之土地使用同意書，認定前所有人已同意將系爭土地供通路用，而駁回
原告之申請，原告提起訴願、再訴願均遭決定駁回，實令原告難以接受。證諸下列理
由，當可瞭解：一、八十五年九月十八日原告申請指定建築線時，被告並未提出系爭
土土地所有人林潢濱於六十五年十月間之土地使用同意書，經鈞院前述判決將該再訴
願決定、訴願決定及原處分均撤銷後，原告再次向被告申請時，被告先是一再敷衍要
原告提出相關文件，等到原告備齊被告要求之所有資料時，被告竟突然提出土地使用
同意書，並以「前開基地座落於公共設施完竣地區免指定建築線」，駁回原告之申請
，這其中必有隱情。若當初前土地所有人林潢濱於六十五年十月間確有簽立土地使用
同意書，為何被告沒有在前次訴願、再訴願及行政訴訟程序中提出？且被告所指「前
開基地座落於公共設施完竣地區．．．」，應係民生街，惟民生街於七十四年即已計
畫開闢，而八十二年開始開闢迄至八十四年已完工，而原告前次提出之訴願係在八十
五年十二月間，何以被告沒有在前次訴願、再訴願及行政訴訟程序中提出？若被告確
實遵照均院以八十六年度判字第三○二三號判決要旨重新審核，為何原告重新申請指
定建築線時，被告不告知上述情事，反而要求原告需檢齊相關資料再向其申請指定建
築線？顯然被告係故意刁難原告，浪費雙方之時間、勞力及資源。二、再者，八十四
年二月間原告向台灣台中地方法院民事執行處投標承買系爭土地，投標當時，法院之
拍賣資料上並未顯示系爭土地為現有巷道，且臺灣臺中地方法院民事執行處於拍賣時
，更曾發函詢問系爭土地編為何種用地，而台中縣潭子鄉公所覆函稱，系爭土地屬潭
子鄉都市計畫住宅區，並未提到前土地所有人林潢濱簽立土地使用同意書，同意系爭
土地供通路，及系爭土地面臨開闢之十二公尺寬都市○○道路○道路開闢完竣後，前
開土地即座落於公共設施完竣區，免指定建察線．．．等等，從而原告確信系爭土地
為一般建地，可供建築使用，因此才參與投標，拍賣取得所有權。三、另按台灣省建
築管理規則第四條第一項第二款規定「本規則所稱現有巷道包括左列情形：私設通路
經土地所有權人出具供公眾通行同意書或捐獻土地為道路使用，經依法完成土地移轉
登記手續者。」系爭土地前所有人林潢濱於六十五年十且間若確有簽立土地使用同意
書，何以至八十四年其土地被拍賣時，皆依法未完成土地移轉登記手續？且即使系爭
土地前所有人林潢濱於六十五年十月間有簽立土地使用同意書，亦因未依法完成土地
移轉登記手續，而不能將系爭土地認定為現有巷道。惟被告竟又辯稱系爭土地所在之
六公尺寬道路，係自行留設之「私設通路」。查被告之前既稱系爭土地為現有巷道，
現又稱是私設道路，兩者互相矛盾，而訴願及再訴願機關均不查，逕認定為私設道路
，其認定事實及適用法律即有違法不當之處。四、本件系爭土地已編定為都市計畫用
地，惟查有關之都市計畫土地使用分區圖，並未編定或圖示出為「道路用地」，且依
臺中縣潭子鄉公所八五潭建地用地第六八號簡便行文表，係為核發即都市計畫土地使
用分區證明書，亦即包括是否為公共設施用地之證明，但該表之內容顯示：「祥和段
五○二地號土地，為潭子都市計畫土地，住宅區」，系爭土地亦無編定為道路用地。
被告雖辯稱「現有巷道」及「私設通路」非屬都市○○道路，於都市計畫使用分區證
明內自不記載，然而比對被告、訴願及再訴願機關駁回原告之申請理由中：「系爭土
地面臨之十二尺寬都市○○道路已開關完竣。」既然該部分當初亦已有十二尺寬都市
○○道路開闢（即民生街，該道路於民國八十二年已開闢，八十四年開闢完成），何
以上開都市計畫使用分區證明又沒有記載？顯然被告根本無法自圓其說，其理由前後
相互矛盾。五、另查(一)依建築法第四十八條規定：「直轄市、縣主管建築機關應指定
已經公告道路之境界線。．．．對於現有巷道認有必要時得另定建築線，其辦法於建
築管理規則中定之」。台灣省建築管理規則第四條第一項第一款及第三款規定：「現
有巷道包括：１、供公眾通行具有公用地役關係之巷道。．．３、本法七十三年十一
月七日修正公布前，曾指定建築線之現有巷道，經縣市主管建築機關認定無礙公共安
全、公共衛生、公共交通及市容觀瞻者」，同條第二項規定：「前項第一款所謂供公
眾通行之巷道應由主管機關就其寬度、使用性質、使用期限、通行情形及公益上需要
認定」。(二)內政部3.19.台內營字第三七八三五二號函釋：「所稱現有巷道包括依民
法規定供公眾通行，具有公用地役關係之巷道。」另內政部3.20.台內營字第六七三
二一八號函檢送研商對現有巷道範圍認定標準統一規適用疑義會議記錄決議亦謂：「
具有公用地役關係之取得時效，應依民法第八五一、八五二條規定」。(三)依右所述，
足見主管機關對現有巷道所採認定標準一致。同時，鈞院四十五年判字第八號、五十
七年判字第三十二號、六十一年判字第四三五號亦迭有判例，尤其八十一年判字第二
七七○號判例與本件事實一致，亦採相同標準。是縣市主管機關對私有土地是否屬於
現有巷道，固有認定之職權，惟其需依台灣省建築管理規則第四條第一項第一款認定
，需以供公眾通行之道路已因時效完成而有公共地役關係存在為前提；其據同條項第
三款所為之認定，亦需以原指定建築線之現有巷道係依法認定為前提，實非主管機關
得依法規授權任意認定。否則，其認定即有牴觸法規、判例意旨及違反「法律保留原
則」。而查之前行政訴訟程序中及再訴願決定、訴願決定、原處分，被告均未指出系
爭土地已有公共地役關係及是否達到法定時效，即逕行認定爭土地為現有巷道，供道
路使用，顯有違誤。六、次查系爭土地西側固有四戶住戶，但人數極少，且該等住戶
之房屋係在六十六年興建完成。換言之，該等住戶係於六十六年以後始搬進來住。(一)
該等住戶土地並非袋地，其對外係從西側道路通往一八米祥和路，交通極為便利。同
時，系爭土地東係西側道路通往一八米祥和路，交通極為便利。同時，系爭土地東側
之民生街（即被告所謂之十二尺寬都市○○道路開闢），於八十二年開闢前，全為稻
田，西側住戶根本未曾利用系爭土也對外聯絡交通，此有當地建商四鄰所出具之證明
書可資為證。因此根本未有如被告前所稱「附近居民陳情，將該鐵皮板違建以早日拆
除供村民通行等，顯示該道路係供附近居民出入通行使用，如准其建築將影響公眾通
行。」之情況，否則，被告為何始終未提出居民之陳情資料，反而以各種瑕疵百出之
理由，駁回原告之申請，殊令人難以苟同。(二)系爭土地附近之都市計畫相當完整，道
路之規劃亦相當完整，與系爭土地同向面臨民生街上共約為二十棟建物，如強將系爭
土地認定為道路用地，絕對會破壞都市計畫之完整性。再者，請一併參酌原告到現場
之圖繪（附圖一）。系爭土地之南側祥和東二巷四三弄之祥和新莊，門牌二至二十一
號住戶，其與系爭土地同向之東側土地上亦已興建房屋，則令人費解的是：為何被告
對於南側之建物，准予建築線之指定及准予興建房屋，而對於系爭土地又不准許，同
樣情形，被告之認定卻相互予盾，實令人不解。(三)再者，既然被告所發布之都市○○
○○道路用定之編定，於本件竟然又稱「系爭土地面臨之十二尺寬都市○○道路已開
闢完竣」，顯見其又自相予盾，令人難以適從。七、再者，被告核發之六五－二八一
六號建築執照，係針對如前圖繪建號四九四之建物而核發，所指六米巷道及與該六五
年案建築線有關之巷道，係系爭土地「左側之巷道」，而與本系爭土地無關，其詳細
情狀如圖（附圖二）所示。因此，被告前以核發之六五－二八一六號建築執照所指如
上圖斜線部份之六米巷道，認定系爭土地亦係現有巷道，顯有違誤。八、訴外人劉錦
順有坐落於台中市○○鄉○○段二七八－二一四地號土地，其土地之情形與原告之土
地之情形完全一樣，劉某亦曾於八十年十一月四日向被告申請指定建築線，亦經被告
以八十工建字第二○一四四號函復：「經查係道路用地」而駁回其聲請，然該行政處
分經鈞院以八十一年判字第二七七○號判決予以撤銷，懇請鈞院一併參酌此判決。九
、綜前所述，被告於前訴願、再訴願及行政訴訟程序中未曾提出系爭土地係供公眾使
用之地役關係證明，亦未提出已達時效之證明，且依前開事證亦可知系爭土地不具供
公眾使用之地役關係，更未有公眾行走已達廿年時效之事實，被告前依職權逕行認定
系爭土地為現有巷道，已嫌速斷，故為鈞院以八十六年度判字第三○二三號判決將再
訴願決定、訴願決定及原處分均撤銷。現於原告再次申請時，，被告又僅提出二紙前
土地所有人林潢濱於六十五年十月間之土地使用同意書，認定前所有人已同意將系爭
土地供通路用，該同意書於前訴願、再訴願及行政訴訟程序中均未提出，現在突然提
出，更有疑問。且稱系爭土地面臨之十二公尺寬都市○○道路業已開闢完竣，依規定
前開土地座落於設公共設施完竣區，免指定建築線。惟上開計畫道路（民生街）八十
二年己開闢，八十四年已完工，另被告亦沒有提出經依法完成土地移轉登記手續者之
資料，即認定系爭土地為現有巷道，經原告反駁後，又稱是私設通道，不僅違反台灣
省建築管理規則第四條、第一條第二項規定，且難令原告折服。而提出訴願、再訴願
後，訴願及再訴願決定機關均對前述未詳加審酌，逕依被告之片面辯詞，駁回原告之
申請，其認定事實及適用法律實有違法不當，難令人甘服，為此懇請鈞院鑒核，准賜
判決撤銷原處分及一再訴願決定，以維權益等語。
被告意旨答辯略謂：一、本件原告因申請指定建築線，經被告八十七年六月九日八七
府工都字第一一五九四四號函復略以「前開基地座落於公共設施完竣地區免指定建築
線」及檢附六五－二八一六號建築執照內原附二紙土地使用同意書影本，原告不服該
處分而曾分別向台灣省政府及內政部提起訴願及再訴願，案經台灣省政府八十七年十
二月二日八七府訴四字第一七二三五○號暨內政部八十八年五月六日台（八八）內訴
字第八八○二五二八號函檢送之決定書分別駁回其訴願在案。二、被告八十七年六月
九日八七府工都字第一一五九四四號函之法令依據及辦理經過：（一）原告甲○○於
八十七年五月七日向被告申請指定潭子鄉○○段五○二地號土地建築線，經被告派員
前往現場勘查結果，該土地現為寬約六公尺之通路，供附近社區居民通行。另經再調
閱被告原核發之六五－二八一六號建築執照內之建築配置圖明載上開土地條供兩側建
築物興建時退縮而留設出寬六公尺之現有巷道，經再核對該建照內所附之各項資料，
則有林漢濱之校栗林段一四九－八地號及羅仁卿同段一四九－三地號提出之供通路（
寬度六公尺）之土地同意書，並經審視建築配置圖上所稱之現有巷道未留截角及留設
迴車道等事實，顯示該等通路應屬申請建築執照時於建築基地內留設之私設通路，而
基地面臨之十二公尺寬都市○○道路業已開闢完竣，依建築法規定，公共設施完竣地
區免指定建築線。（二）被告不予核發建築線指示圖之法令依據如左：１、依建築技
術規則建築設計施工篇第一章第一條第一項第三十四款規定，私設通路為「基地內建
築物之主要出入口或共同出入口至建築線問之通路」，可見本案之私設通路屬該建築
執照同一申請建築基地內之建築物均有使用該私設通路之權利，因此如欲於私設通路
上申請建築，則必需經原建築執照內全部土地建物所有權人之同意，重新辦理變更設
計後，始得為之，在完成上開程序前，私設通路自應維持供原基地內各住戶通行使用
，而不得申請建築行為。２、另依潭子鄉公所八十五年九月十九日（八五）潭鄉建字
第一五二九六號函說明前項祥和段五○二號土地上之道路路面遭人挖除並以鐵板封閉
不久，該所即依附近社區居民之陳情，將該鐵板違建早日拆除供村民通行等。顯示該
道路係供附近居民出入通行使用，如一旦准其建築將影嚮附近社區內住戶之通行權利
。三、據上所陳，被告八十七年六月九日八七府工都字第一一五九四四號函「基地座
落於公共設施完竣區免指定建築線」之處分及內政部八十八年五月六日台（八八）內
訴字第八八○二五二八號再訴願決定係依法辦理，本件行政訴訟顯無理由，請判決駁
回原告之訴等語。
    理  由
按「道路或廣場開闢完成，其境界線經縣市主管建築機關確定建築線者，應於一個月
內公告得免申請指定建築線，其有變更時應即公告修正。」台灣省建築管理則第二條
第三項定有明文。足見道路境界線經確定為建築線者，仍應經縣市主管建築機關公告
得免申請指定建築線，始合乎法定程序。本件原告於八十四年間向臺灣臺中地方法院
拍賣取得台中縣潭子鄉○○段五○二地號土地（重測前校栗林段一四九－八、一四九
－三九地號改編），以為可供建築使用，遂於八十五年九月十八日向被告申請指定建
築線，經被告審查重測前栗林段一四九－三地號於六十五年間由訴外人簡劉綢、段積
山申請建築住屋，並經核發建都營字第二八一六號建照執造，當時即以未分割前之校
栗林段一四九－三地號土地向兩側退縮而留六公尺巷道指定建築線，被告乃以八十五
年九月二十日府工都字第二四二三九號函復原告略以：「．．．潭子鄉○○段五○二
號土地於本府核發六五－二八一六號建照內已指定為六米現有巷道在案」而否准其申
請，原告不服，循序提起一再訴願，均被駁回，乃提起行政訴訟，經本院八十六年度
判字第三○二三號判決：「再訴願決定、訴願決定及原處分均撤銷。」嗣經被告重查
後，以八十七年六月九日府工都字第二五九四四號函復原告，略云申請之土地坐落都
市計畫住宅區○○○○○道路寬十二公尺，前開基地係坐落公共設施完竣地區，免指
定建築線，因而否准原告之申請，固非無見。惟查，依首開法條之規定，道路境界線
經確定為建築線者，仍應經縣市主管建築機關公告後始得免申請指定建築線。本件被
告上開八十七年六月九日府工都字第二五九四四號書函所指計畫道路寬十二公尺，依
其答辯書謂已開闢完成，惟其境界線路是否經該縣主管建築機關確定為建築線，依法
公告得免申請指定建築線，均未見被告查明及檢附相關資料，僅以系爭土地坐落於公
共設施完竣地區，即謂免申請指定建築線，尚嫌速斷。又依台灣省建築管理規則第四
條第一項第二款規定：「本規則所稱現有巷道包括左列情形：(一)．．．(二)私設通路經
土地所有權人出具供公眾通行同意書或捐獻土地為道路使用，經依法完成土地移轉登
記手續者」。查系爭土地係重測前校栗林段一四九－八號、一四九－三九號二筆土地
合併改編，而重測前校栗林段一四九－三九號土地面積為一八八平方公尺；一四九－
八號土地面積僅有二七平方公尺，有土地登記簿謄本及臺灣臺中地方法院八十三年三
月二十三日八十三年度執七字第二○九五號函附之不動產附表等影本附於本院八十六
年判字第三○三二號卷內可稽。縱認系爭土地原所有權人林潢濱於被告核發六五－二
八一六號建築執照時曾出具土地使用同意書，同意校栗林段一四九－八號土地供通路
使用，既未依法完成土地移轉登記手續，依上引規則之規定，非可認為現有巷道，尚
不得逕認系爭土地為現有巷道，不得於其上指定建築線。又系爭土地經前所有人同意
供他人作為道路使用，其同意僅係私法上之債之關係，尚難遽認原告買受系爭土地為
所有權人，應繼受該債之關係，續供他人使用。被告答辯引據建築技術規則建築設計
施工編第一章第一條第一項第三十四款規定私設通路之定義，即謂原告欲在其所有之
系爭土地上申請建築，應經原使用該通路之建築物所有權人同意，始得為之，尚嫌速
斷。如前所述，原處分否准原告指定建築線之申請，係以免指定建築線為由。蓋以已
有確定之建築線可循，自免再指定建築線。惟被告答辯述不予核發建築線指示圖之
法令依據，則以系爭土地應供他人作為道路通行，不得建築，因而不許指定建築線。
與原處分之免予指定建築線顯有不同。如係答辯之情形，究竟原告所有之系爭土地供
他人作道路使用之性質、期間、度等情形如何，有無公用地役關係之存在，被告應
詳查後認定，前經本院八十六年度判字第三○二三號判決撤銷再訴願決定、訴願決定
及原處分，發回被告另為適法之處分時，已指論綦詳，茲被告竟未予調查認定，自有
未合，本件仍有由被告機關就地查明另為處理之必要。訴願、再訴願決定未予糾正，
同有未合，原告執以指摘，非全無理由。應收原處分及原再訴願決定悉予撤銷，由被
告遵照本院撤銷意旨所示，易為處理。
據上論結，本件原告之訴為有理由，爰依行政訴訟法施行法第二條、行政訴訟法第九
十八條第三項前段，判決如主文。
中    華    民    國     八十九      年      八      月       十        日
              最 高 行 政 法 院 第 一 庭
                                審 判 長 法  官      黃  綠  星
                                         法  官      徐  樹  海
                                         法  官      蔡  進  田
                                         法  官      黃  璽  君
                                         法  官      廖  宏  明
右  正  本  證  明  與  原  本  無  異
                                         法院書記官  邱  彰  德
中    華    民    國     八十九      年      八      月      十一       日


司法院資訊處製作；財團法人民間司法改革基金會備份。
